【裁判字號】    94,重上,6
【裁判日期】    951107
【裁判案由】    塗銷抵押權設立登記等
【裁判全文】
臺灣高等法院臺南分院民事判決   94年度重上字第6號
上  訴  人  乙○○
            丁○○
共      同
訴訟代理人  蔡碧仲  律師
複 代 理人  陳惠如  律師
            戊○○
被上 訴 人  丙○○
訴訟代理人  甲○○
            徐美玉  律師
            黃紹文  律師
            黃溫信  律師
上列當事人間請求塗銷抵押權登記事件，上訴人對於中華民國93
年11月30日臺灣嘉義地方法院第一審判決（91年度重訴字第203
號）提起上訴，本院於95年10月24日言詞辯論終結，判決如下：
    主  文
原判決關於駁回後開第二、三項之訴部分，暨訴訟費用之裁判均
廢棄。
被上訴人應將上訴人乙○○所有坐落嘉義縣大林鎮○○段內林小
段409地號土地，旱，面積3906平方公尺土地，以民國80 年8月
27日，嘉義縣大林地政事務所，林地登字第011830號收件，權利
價值超過新台幣佰玖拾柒萬壹仟玖佰肆拾壹元之抵押權設定登
記塗銷。
確認上訴人乙○○、丁○○於80年8月20日所簽發票號CH091966
號，到期日80年9月19日，面額壹仟貳佰萬元之本票，其中超過
新台幣佰玖拾柒萬壹仟玖佰肆拾壹元之本票債權不存在。
上訴人其餘上訴駁回。
第一、二審訴訟費用由被上訴人負擔五分之三，餘由上訴人負擔
。
    事  實  及  理  由
一、上訴人起訴主張：
  (一)、請求塗銷抵押權登記部分：
      上訴人與被上訴人之夫甲○○訂立「合作經營契約」，成
      立山峻玻璃纖維股份有限公司（下稱山峻公司），雙方議
      定甲○○應出資金額新台幣（下同）1,200萬元，上訴人
      以實物出資（即提供上訴人乙○○名下之大林鎮○○段內
      林小段＜下同＞409-1、409-2地號2筆土地及其上71、72
      建號之建物移轉為山峻公司所有）。惟甲○○為保障其出
      資，於上開房地未移轉登記前乃要求除上列房地外，上訴
      人乙○○名下另筆409地號土地（下稱系爭土地）亦應為
      共同擔保設定抵押權於其指定名義人即其妻被上訴人丙○
      ○名下，權利存續期限自80年8月20日起至80年9月19日止
      。嗣409之1、409之2號土地及其上71、72建號之建物已於
      80年11月20日移轉登記為山峻公司所有，且甲○○已登記
      為山峻公司之股東兼董事長，其家人陳麗珍、陳柏滄亦已
      登記為股東，並取得公司股權百分之40，故被上訴人之夫
      甲○○之出資已獲得保障，其設定抵押權之原因即已消滅
      ，上訴人自有權請求被上訴人塗銷抵押權設定登記。
  (二)、確認本票債權不存在部分：
      上訴人共同於80年8月20日簽發，面額1200萬元、到期日
      為80年9月19日、票號CH091966號之本票（下稱系爭本票
      ），已逾3年之時效期間，本票債權已不存在。再者，上
      訴人主張系爭本票係上訴人因借款而簽發，但上訴人並未
      向被上訴人借款，系爭本票之原因關係已不存在，票據債
      權亦不存在。
  (三)、承上，爰請求被上訴人將系爭土地上，權利價值1,200萬
      元之抵押權設定登記塗銷，併確認上開本票債權不存在。
      原審為上訴人敗訴之判決，尚有未洽，爰提起上訴。
  (四)、聲明：
    (1)、原判決廢棄。
    (2)、確認上訴人乙○○、丁○○於80年8月20日所簽發票號
        CH091966號，到期日80年9月19日，面額1,200萬元之本
        票債權不存在。
    (3)、被上訴人應將上訴人乙○○所有坐落嘉義縣大林鎮○○
        段內林小段409地號土地，旱，面積3906平方公尺土地
        ，以民國80年8月27日，嘉義縣大林地政事務所，林地
        登字第011830號收件，權利價值1,200萬元之抵押權設
        定登記塗銷。
    (4)、第一、二審訴訟費用均由被上訴人負擔。
二、被上訴人則以：
  (一)、上訴人於79年開始，即向被上訴人之夫甲○○以小額借款
      方式借貸金錢，嗣因上訴人借款已達相當之數額，甲○○
      要求上訴人清償債務，因上訴人無力清償債務，而向甲○
      ○要求緩期清償並繼續借錢，但甲○○表示除非上訴人提
      供擔保否則不同意，上訴人因此表示以山峻公司的股份為
      擔保，並以公司經營的利潤作為延期清償的代價，為確保
      甲○○能了解公司經營確實之利潤，甲○○受邀於80年3
      月21日為掛名公司董事長，俾其隨時查帳之用。嗣甲○○
      於掛名山峻公司董事長數月後，發現公司沒有經營價值，
      而要求上訴人等清償所欠債務，因上訴人無法清償，甲○
      ○將債權讓與其妻即被上訴人，上訴人並提供上訴人乙○
      ○所有系爭土地及409-1、409-2號等3筆土地及其上71、
      72建號之建物設定抵押權予被上訴人，以共同擔保上開借
      款債務，並於80年8月20日辦妥登記。上訴人與被上訴人
      間確有借貸關係存在，被上訴人基於消費借貸關係取得上
      訴人所簽發之本票及支票並設定抵押權為其擔保，系爭12
      00萬元之本票係為擔保上訴人向被上訴人之借款，雖票據
      權利因時效完成，債務人得拒絕給付，但債權並未消滅，
      因此被上訴人自得請求上訴人清償1,200萬元之債務，或
      至少10,071,941元（詳如附表(一)）之債務，則於該債權之
      範圍內，系爭抵押權仍為擔保借款債權而存在等語，資為
      抗辯。
  (二)、聲明：
    (1)、上訴駁回。
    (2)、第二審訴訟費用由上訴人負擔。
三、兩造不爭執事項：
  1.上訴人丁○○與被上訴人之夫甲○○曾簽訂合作經營契約書
    （未載日期），協議雙方共同合作經營公司，由甲方（即丁
    ○○）取得60%股權，乙方甲○○取得40%之股權（各得自行
    或指定其他個人擔任前項股權之名義人），而雙方得以現金
    或雙方認可之等值動產或不動產為投資資本。
  2.山峻公司於80年3月26日設立，資本總額1600萬元，被上訴
    人及其夫甲○○並子女共占40%之股份。上訴人等及馬張輗
    等人共占60%之股份。甲○○任該公司之董事長，而上訴人
    為該公司之董事及總經理。
  3.上訴人乙○○、丁○○共同簽發面額1,200萬元，發票日80
    年8月20日，到期日80年9月19日，票號CH091966號本票乙紙
    ，被上訴人持向台灣嘉義地方法院聲請就該本票准予強制執
    行，經該法院91年度票字第1557號裁定准予強制執行。另被
    上訴人以抵押權人於債權已屆清償期而未受清償，向同法院
    聲請拍賣上訴人乙○○所有坐落嘉義縣大林鎮○○段內林小
    段409地號土地，亦經該法院91年度拍字第574號裁定准許。
  4.上訴人乙○○於80年8月27日，提供其所有系爭409號及409-
    1、409-2地號土地暨其上之71、72號建物，設定共同擔保權
    利價值1,200萬元，存續期間自80年8月20日起至80年9月19
    日止，清償日期89年9月19日，利息票據擔保免付利息，設
    定原因：借款以及其他債務及保證之擔保，義務人兼債務人
    ：乙○○，債務人丁○○之抵押權予被上訴人。
  5.上訴人乙○○於80年11月20日將409-1、409-2地號土地暨其
    上之71、72號建物，移轉登記予山峻公司。
  6.以上事實，並有土地登記簿謄本及土地建築改良物抵押權設
    定契約書各乙份（見原審卷(一)第8-36頁、103頁）、台灣嘉
    義地方法院91年度票字第1557號、91年度拍字第574號民事
    裁定各乙份（影本，見原審卷49-54頁）、臺灣省政府建設
    廳第三科87.11.27本廳建三寅字第558749號函暨附件山峻玻
    璃纖維股份有限公司股東名冊、登記事項卡（見原審卷(一)第
    37 至41頁）、合作經營契約書（見原審卷(一)第164至165頁
    ），在卷可參，自屬真實。
四、至上訴人主張與被上訴人之夫甲○○合夥成立山峻公司，雙
    方議定甲○○應出資1,200萬元，上訴人以實物出資（即提
    供上訴人乙○○名下之409-1、409-2土地及其上71、72號建
    物移轉為山峻公司所有），惟甲○○為保障其1,200萬元之
    出資，乃要求在上訴人未將上開房地移轉登記予山峻公司前
    ，上列房地及乙○○名下之同地段409地號土地，應為共同
    擔保設定抵押權於其指定名義人即其妻丙○○名下，系爭抵
    押權之設定僅限於擔保甲○○之投資額至公司籌組完成即應
    塗銷；另系爭本票債權已罹於時效而不存在等情，則為被上
    訴人所否認，並以前詞置辯。是本件應審酌者為：(1)系爭抵
    押權設定之原因為何？出資之暫時性擔保或借款之擔保？(2)
    系爭面額1,200萬元本票（上訴人於80年8月20日所簽發，票
    號CH091966號，到期日80年9月19日）債權是否不存在？等
    項。
    經查：
(一)、系爭抵押權設定之原因為何？出資之暫時性擔保或借款債權
    之擔保？
  1.按抵押權為不動產物權，非經登記不生效力，抵押權人僅能
    依設定登記內容行使其權利。上訴人乙○○提供系爭土地予
    被上訴人設定系爭抵押權，既登記為其與丁○○對被上訴人
    所負之借款以及其他債務及保證之擔保，自應審究上訴人等
    對被上訴人是否負有借款及其他債務，而為應否准許塗銷登
    記之判斷。又系爭抵押權為一般抵押權，並非最高限額抵押
    權，因抵押權具有從屬性，必先有被擔保之債權存在，而所
    登記之「權利價值」為1200萬元，如無該擔保之債權即借款
    或其他債務之存在，縱其擔保之債權並非全部不存在，亦無
    不許抵押人請求為部分塗銷之理。
  2.上訴人固主張其曾欠甲○○借款，但甲○○與上訴人丁○○
    協議共同投資山峻公司，應出資1200萬元，其對甲○○之借
    款及甲○○陸續投入山峻公司之款項，均屬投資款，伊個人
    對甲○○並無任何債務云云。而被上訴人則抗辯，上訴人積
    欠債務，以山峻公司的股份為擔保，並以公司經營的利潤作
    為延期清償的代價，為確保甲○○能了解公司經營確實之利
    潤，甲○○受邀於80年3月21日為掛名公司董事長而已。經
    查上訴人丁○○與被上訴人之夫甲○○曾簽訂合作經營契約
    書（未載日期），協議雙方共同合作經營公司，由甲方（即
    丁○○）取得60%股權，乙方甲○○取得40%之股權（各得自
    行或指定其他個人擔任前項股權之名義人），而雙方得以現
    金或雙方認可之等值動產或不動產為投資資本，而於80年3
    月26日設立山峻公司，被上訴人及其夫甲○○並子女共占40
    %之股份。上訴人等及馬張輗等人共占60%之股份。甲○○任
    該公司之董事長，而上訴人為該公司之董事及總經理，為兩
    造所不爭執之事實，且山峻公司確有實際營業，有被上訴人
    所不爭執之員工薪資清冊（見原審卷(二)第29至34頁）、81年
    3月31日、80年7-8月之營業稅繳款書（含80年10月15日傳票
    ）（見原審卷(二)第35至36頁）在卷可憑，足見上訴人主張甲
    ○○有投資山峻公司，可堪採信。
  3.至於甲○○借款予上訴人或投資山峻公司之投資款應為若干
    元？上訴人主張甲○○投資山峻公司之金額，係如附表(二)所
    示。而被上訴人則抗辯上訴人係積欠其如附表(一)所示之借款
    。兩造迭有爭執，而欲探究甲○○之投資山峻公司之金額若
    干，是否如上訴人所主張之1,200萬元，則須由山峻公司之
    資本額觀之。經查兩造所不爭執由上訴人丁○○與被上訴人
    之夫甲○○所簽訂合作經營契約書，協議雙方共同合作經營
    公司，由甲方（即丁○○）取得60%股權，乙方甲○○取得
    40%之股權（各得自行或指定其他個人擔任前項股權之名義
    人），而雙方得以現金或雙方認可之等值動產或不動產為投
    資資本。且明載乙方（甲○○）於簽約後出資【兩百萬元】
    予公司先周轉，餘款【四百六十五萬元】與甲方取得協議不
    定期出資，但乙方保證於滿一年須繳足。至於上訴人丁○○
    以不動產、設備為出資，究係核估若干金額，雖未明載，但
    由山峻公司之資本總額1600萬元，有山峻公司登記事項卡可
    稽（見原審卷(一)第38頁）及甲○○須出資665萬元（即200萬
    加465萬），應可推知該出資之不動產設備，係以935萬元核
    計。
  4.雖上訴人主張山峻公司之財產目錄記載，其中409-1、409-2
    號土地，面積分別為192及480平方公尺，於80年11月14日取
    得，其取得原價為14,229,600元，並提供價值2600萬元機械
    設備，為1800萬之出資額，且甲○○於另案民刑訴訟中曾陳
    稱其出資1200萬元或1500萬元，固據提出山峻公司財產目錄
    （見原審卷(一)第157頁）及鑑定書暨動產時價鑑定表（見本
    院卷第124-125頁）及本院85年上字第65號、原審法院84年
    訴字第545號丁○○與山峻公司間給付借款事件筆錄（見原
    審卷(二)第113-119頁、120-128頁）、臺灣嘉義地方法院檢察
    署87年度偵字第7068號87年11月25日筆錄影本（見原審卷(二)
    第136至139頁）為憑。然查：(1)被上訴人否認該機械設備屬
    上訴人提供之出資而屬山峻公司所有，且山峻公司之財產目
    錄亦無該機械，上訴人此部分之主張尚難採信。(2)又關於山
    峻公司財產目錄雖載409-1及409-2價值14,229,600元，然40
    9-1、409-2號土地，屬特定農業區甲種建築用地，於80年11
    月4日之公告現值每平方公尺僅560元，有土地登記簿謄本可
    按，並為上訴人所不爭執（見原審卷(一)第10頁、第17頁，原
    審卷(二)第7頁），合計二筆土地於80年11月14日，其時公告
    現值約376,320元【（192＋480）×560=376,320】，而系爭
    二筆土地合計672平方公尺（約203.28坪）竟高達公告現值
    之37.81倍，每坪高達7萬元，實違常情，其財產目錄所載是
    否真實，亦非無疑。何況該土地及其上廠房於移轉予山峻公
    司之前尚有訴外人柳源成250萬元（由甲○○清償後塗銷登
    記）及王永富240萬元（現由王素貞繼承）之最高限額第一
    、二順位之抵押權，並遭合作金庫假扣押（債權額1,171,94
    1元），有各該土地登記簿謄本可按，是估算土地出資時猶
    須扣除各該債務，如經扣除後猶以1400餘萬元估計上訴人丁
    ○○之出資，該土地建物竟高達2000餘萬元，顯非合理，足
    見上訴人主張其出資1800萬元，甲○○出資1200萬元，尚無
    可採。(3)上訴人丁○○與被上訴人之夫甲○○間因投資山峻
    公司及借款關係，除本件外，有丁○○訴請山峻公司給付借
    款之民事訴訟（台灣嘉義地方法院84年訴字第545號、本院
    85年上字第65號)、丁○○被訴竊佔（無罪確定，台灣嘉義
    地方法院86年易字第655號、本院86年上易字2054號）、山
    峻公司會計呂金春被告訴偽證（不起訴確定，台灣嘉義地方
    法院檢察署87年偵字第7086號)、甲○○被告訴背信（台灣
    嘉義地方法院檢察署91年發查字第1340號)等案件，甲○○
    固曾於前開民事事件及呂金春案到庭陳稱其投資公司2000萬
    元、1500萬元，但丁○○於前開背信案件陳稱山峻公司都是
    伊在經營，伊是總經理，董事長（甲○○）只是掛名等語（
    見該背信案卷第39頁），而甲○○於該案亦則稱本件純屬借
    貸（見該背信案第42頁），加以呂金春於前述民事事件，證
    稱公司如果沒有錢，打電話給甲○○，再由甲○○匯錢過來
    等語明確（見台灣嘉義地方法院84年訴字第545號卷第26頁
    ），再山峻公司之訴訟代理人於該案亦自陳當時山峻公司資
    金如有欠缺時，是向原來的董事長甲○○借調（當時之董事
    長為馬超仁），（見本院85年度上字第65號民事卷第72頁）
    ，由上訴人與被上訴人之夫甲○○及山峻公司間複雜之借款
    、投資等往來，彼此認知不同，尚難摘執甲○○曾陳稱其投
    資1500萬元一語，而遽認甲○○對山峻公司之出資為1200萬
    元，而上訴人丁○○出資1800萬元，足見上訴人此部分之主
    張，尚無可取。
  5.又上訴人自承其有向甲○○借款，而甲○○所提出之款項係
    全部投資山峻公司之款項？抑係部分借款？部分投資款？其
    金額若干？而查上訴人於80年11月13簽立同意書，其中載明
   「本公司若因經營不善或財務週轉困難時同意由甲○○訂定
    日期，處分公司所有之財產（包括機器設備及公司所在地40
    9、409-1、409-2三筆土地），以償還『債務』及『稅欠』
    或『資金』之運用。」有同意書一份在卷可參（見原審卷(一)
    104頁），設若如上訴人等與被上訴人之夫甲○○間僅有投
    資事實，於山峻公司經營不善，週轉困難時，何以讓僅占股
    份40%之小股東甲○○處分非屬山峻公司之財產（409號土地
    ）？占60%股份之上訴人係大股東，何以無法處分公司之財
    產？益證上訴人與甲○○間確實有借貸債務關係存在。
  6.而依被上訴人、上訴人分別提出之附表(一)、附表(二)及上訴人
    所提出之「陳董資金往來帳明細表」、轉讓傳票（見原審卷
    (二)第37頁-43頁、原審卷(三)第10-25頁），暨兩造之合作契約
    ，其中：
  (1)、附表(一)編號1、2，各20萬元、10萬元部分，被上訴人主張
      係上訴人之借款，為上訴人所不爭執（見本院卷第194頁
      準備程序筆錄），自屬真實。雖上訴人抗辯甲○○於80年
      1月要繳股款時已扣20萬元，80年3月要繳股金亦扣10萬元
      云云，然未舉證以實其說，自無可採。
  (2)、附表(一)編號3、5，各100萬元部分，核與附表(二)編號1、2
      之款項及合作契約所載應先出資200萬元相符，應屬投資
      山峻公司之股金無訛。
  (3)、附表(一)編號4之20萬元，即附表(二)編號4之款項，此款項係
      上訴人指示甲○○於80年2月22日入上訴人另設立之旭
      泰公司（其時會計呂金春尚未到職，呂金春於80年5月初
      至81年7月31日任職山峻公司，見本院85年度上字第65號
      民事卷第26頁；原審卷(二)第81頁），為上訴人所不爭執之
      事實，且上訴人亦無山峻公司轉讓傳票，則被上訴人主張
      該款項係上訴人所借，尚可採信。
  (4)、附表(一)編號6部分，被上訴人主張係上訴人因借款而於80
      年3月29日簽發420萬元之本票（見原審卷(一)第201頁），
      但被上訴人無法舉證證明甲○○確曾交付420萬元之借款
      ，或之前有陸續交付上訴人達420萬元之借款，此部分之
      主張，尚難遽信。雖上訴人不否認簽發該本票，然抗辯甲
      ○○80年1月間始投資，80年1月間有出100萬元，3月間又
      出100萬元，從80年1月間到80年3月25日甲○○出資360幾
      萬，因為山峻公司還要購買機器，甲○○要陸續出資，所
      以要求上訴人保障開了420萬元之本票云云，核與其提出
      之明細表，及轉帳傳票大致相符，較屬可信。由此可見被
      上訴人主張簽發420萬元本票係上訴人甲○○借款，尚非
      可採。
  (5)、附表(一)編號7、8部分，即同附表(二)編號7、8、9、10部分
      之款項，係甲○○於80年8月13日幫上訴人乙○○還220萬
      元予柳源成以及80年8月14日幫上訴人乙○○還1,171,941
      元予合作金庫事實，業據被上訴人提出本票三張、支票二
      張及合作金庫放款繳款存根一張及收據為證（見原審卷(一)
      第200至204頁）。上訴人對此不爭執，並坦承被上訴人持
      有上訴人乙○○所簽發發票日78年11月26日，面額225,00
      0元、發票日78年11月28日，面額245,000元之支票二紙，
      係上訴人乙○○先前向訴外人柳源成借款，因柳源成皆委
      託張日利處理，而將支票交給張日利，因409-1、409-2號
      土地要過戶給山峻公司前，需塗銷抵押，而甲○○代上訴
      人乙○○還柳源成220萬元，張日利於是將支票交給甲○
      ○（見原審卷(二)第15頁）；且該220萬元係清償乙○○之
      【個人債務】而非清償山峻公司之債務，甲○○因代償而
      取得對上訴人乙○○之借款債權，計3,371,941元（2,200
      ,000＋1,171,941=3,371,941）。
  (6)、又附表(二)編號6，10萬元部分，係甲○○交現金予上訴人
      乙○○，而非轉入山峻公司之帳戶，為兩造所不爭執之事
      實，且上訴人乙○○未舉證明，該款項係甲○○為支付山
      峻公司之款項，則被上訴人主張係借款應可採信。
  (7)、至於附表(二)編號3、5之金額計6,216,620元，係甲○○匯
      入山峻公司甲存或乙存帳戶或用以支付山峻公司機械之款
      項，另資金往來明細表所載及轉帳傳票（未列在附表(二)之
      範圍內者）另有甲○○付山峻公司之票款81年6月28日30,
      435元、81年6月30日200,000元、付營業稅款224,775元，
      有轉帳傳票在卷可按（見原審卷(三)第15-25頁），而上開
      金額合計6,701,830元。再由甲○○與上訴人丁○○之合
      作契約之約定，應認其中465萬元核屬甲○○依合作契約
      書應繳之投資款。至於超過該款項者，均非甲○○交付予
      上訴人等而直接給付予山峻公司或墊付山峻公司之債務，
      此或符合山峻公司於另案民事訴訟所自陳當時山峻公司公
      司資金如有欠缺時，是向原來的董事長甲○○借調者（見
      本院85年度上字第65號民事卷第72頁），而無法認係上訴
      人之借款或甲○○對山峻公司應出資之款項，堪可認定。
  (8)、綜上，上訴人對甲○○雖有借款債務，但因兩造合作契約
      之協議，已約明甲○○於簽約後出資200萬元，即如兩造
      所不爭執之附表(一)編號3、5（同附表(二)編號1、2）之200
      萬元；餘款465萬元，由甲○○不定期出資，而甲○○匯
      入山峻公司、或墊付山峻公司款項之金額高達670餘萬元
      ，其中465萬屬山峻公司之投資款，則甲○○之出資義務
      已盡。而上訴人對甲○○之借款即附表(一)編號1、2、4、7
      、8及附表(二)編號6之款項，合計3,971,941元（200,000＋
      100,000＋200,000＋2,200,000＋1,171,941＋100,000=3,
      971,941），此部分被上訴人主張係借款而非投資款，應
      可採信。
  7.另按債權除依債權之性質，不得讓與、或依當事人之特約，
    不得讓與者或債權禁止扣押者外，均得讓與，為民法第294
    條第1項所明定。又債權讓與乃以移轉債權為標的之契約，
    債權讓與契約生效時，債權即同時移轉，於是讓與人即原債
    權人脫離債之關係，失去債權人之地位，不復對債務人有債
    權存在，而由受讓人即新債權人承繼讓與人之地位取得同一
    債權。本件被上訴人主張甲○○將借款債權讓與伊，上訴人
    乙○○並設定系爭抵押權予伊等情，為甲○○所承認，而甲
    ○○對上訴人既有3,974,941之借款債權，被上訴人受讓此
    借款債權，可堪認定。
  8.再按「抵押權係從屬於債權而存在，如其債權為借款，則因
    金錢之交付，始生效力，訟爭抵押權係為擔保借款債權而設
    定，亦為兩造所不爭執，則本件抵押債權是否存在及抵押權
    登記有無塗銷原因，端視兩造間有無實際授受借款而定」（
    參閱最高法院72年度台上字第3475號判決）。又抵押權所擔
    保之債權，其種類及範圍，屬於抵押權之內容，依法應經登
    記，始生物權之效力，但如因內容過於冗長，登記簿所列各
    欄篇幅不能容納記載，可以附件記載，作為登記簿之一部分
    ，最高法院著有84年台上字第1967號判例足供參照。查兩造
    間系爭抵押權係擔保權利價值1,200萬元，係為擔保上訴人
    乙○○、丁○○之借款以及其他債務及保證，有土地登記簿
    謄本及土地建築改良物抵押權設定契約書各乙份（見原審卷
    (一)第8-36頁、103頁）。上訴人雖主張系爭抵押權係為甲○
    ○為保障其出資1200萬元及房地之移轉要求，此由系爭抵押
    權存續期間僅80年8月20日至80年9月19日一個月，距上訴人
    乙○○於80年11月20日將所有409-1、409-2號土地移轉予山
    峻公司時間接近，即可了然云云。然兩造所設立者為普通抵
    押權非最高限額抵押，該權利存續期間之設定並無意義，實
    無法由存續期間之短暫而認該抵押權非擔保借款。再者甲○
    ○曾代上訴人乙○○清償債務對上訴人等有借款債權，前已
    詳述，無法由抵押權設定時間與409-1、409-2之移轉登記予
    山峻公司之時間相近，即反於抵押權登記及抵押權設定契約
    書所約定係擔保之借款以及其他債務及保證，而認為擔保出
    資及土地之過戶，是上訴人此部分之主張，實無可取。
  9.又系爭抵押權為普通抵押權而非最高限額抵押權，所登記之
    「權利價值」為1200萬元，但抵押權設定時（80年8月27日
    ），甲○○對上訴人僅有3,971,941元之借款債權，揆諸前
    揭1.之說明，超過3,971,941元部分之債權不存在，亦無不
    許抵押人請求為部分塗銷之理。
(二)、本票債權是否不存在？
  1.按票據上之權利，對本票發票人自到期日起算3年間不行使
    ，因時效而消滅。票據上之債權，雖依本法因時效而消滅，
    執票人對於發票人，於其所受利益之限度，得請求償還，票
    據法第22條第1項訂有明文。又民法第144條第1項所定關於
    時效完成後之效力，係採抗辯權發生主義，債權於時效完成
    後，僅債務人於債權人請求時得拒絕給付而已，其債權本身
    仍然存在，被上訴人對上訴人之系爭本票債權，縱經時效完
    成，但其本票債權並不因而歸於消滅，上訴人主張被上訴人
    就系爭本票之債權因罹於時效而消滅，據以提起確認兩造間
    就系爭本票之債權不存在之訴，自非正當（最高法院79年度
    台上字第1919號判決參照）。
  2.本件系爭本票固為上訴人共同簽發持以交付被上訴人，用以
    擔保上訴人向甲○○所負之借款債務，系爭本票之到期日為
    80年9月19日，依上開規定，於83年9月19日，上訴人對被上
    訴人所負之系爭本票債務，固已消滅時效完成，即上訴人對
    被上訴人之系爭本票票據權利主張得拒絕給付，被上訴人於
    91年間，持系爭本票向臺灣嘉義地方法院聲請本票裁定，對
    上訴人主張票據權利，上訴人固得拒絕給付，惟本票之債權
    本體即借貸之債權關係並未消滅，是系爭本票其消滅時效固
    已完成，上訴人得拒絕被上訴人之付款請求，然就系爭本票
    債權本體即借貸之債權關係非屬消滅。從而，上訴人主張被
    上訴人就系爭本票債權因消滅時效完成而消滅不復存在，並
    無可採。
  3.又按票據法第13條前段之規定，票據債務人不得以自己與發
    票人或執票人之前手間所存抗辯之事由，對抗執票人，若以
    其自己與執票人間所存抗辯之事由資為對抗，則非法所不許
    。（最高法院46年台上字第1835號判例參照）。本件被上訴
    人主張系爭本票係為擔保借款債權，而受讓借款債權及本票
    ，得據以行使票據權利，而上訴人則主張該本票之原因關係
    即借款不存在，自係以其自己與執票人間所存抗辯之事由為
    直接對抗，則非法所不許。而如前所述，被上訴人對上訴人
    僅有3,971,941元之借款債權，超過該金額之基礎原因借款
    債權不存在，則上訴人請求確認該部分票據債權不存在自屬
    有據。
五、綜上所述，系爭抵押權係擔保借款等債權而設定，但系爭抵
    押權僅有3,971,941元之擔保債權存在，超過3,971,941元部
    分之債權不存在，該部分之抵押權亦因而不存在，上訴人乙
    ○○請求塗銷該部分之抵押權為有理由，至其請求塗銷3,97
    1,941元部分之抵押權，尚屬無據，不應准許。又被上訴人
    就系爭本票之本票債權，雖已罹於時效，上訴人僅得為時效
    抗辯而已，非本票債權不存在，又因系爭本票之基礎原因借
    款債權有3,971,941元，上訴人請求確認本票債權不存在，
    在3,971,941元範圍內，為無理由，不應准許。逾此範圍之
    基礎原因借款債權既不存在，則上訴人請求確認該部分票據
    債權不存在，自屬有據，而應准許。原審就上開不應准許部
    分為上訴人敗訴之判決，並無不合，上訴意旨就此部分指摘
    原判決不當，求予廢棄改判，為無理由，應予駁回。至於上
    開應准許部分，原審判為上訴人敗訴判決，即有違誤，上訴
    意旨就此部分指摘原判決不當，求予廢棄改判，為有理由，
    應由本院將之廢棄，並改判如主文第二、三項所示。
六、本件事證已臻明確，兩造其餘攻擊、防禦及主張，對本件判
    決結果，並不生影響，爰不逐一論述。
七、據上論結，本件上訴為一部有理由，一部無理由，依民事訴
    訟法第450條、第449條第1項、第79條，判決如主文。
中    華    民    國    95    年    11    月    7     日
                  民事第二庭    審判長法  官  丁振昌
                                      法  官  吳上康
                                      法  官  李素靖
上為正本係照原本作成。
如對本判決上訴，須於判決送達後20日內向本院提出上訴狀，未
表明上訴理由者，應於上訴後20日內，向本院提出理由書（須附
繕本）。依法須繳納裁判費並應委任律師為訴訟代理人，始得上
訴。
中    華    民    國    95    年    11    月    10    日
                                      書記官  林鈴香
【附記】
民事訴訟法第466條之1：
(1)對於第二審判決上訴，上訴人應委任律師為訴訟代理人。但上
  訴人或其法定代理人具有律師資格者，不在此限。
(2)上訴人之配偶、三親等內之血親、二親等內之姻親，或上訴人
  為法人、中央或地方機關時，其所屬專任人員具有律師資格並
  經法院認為適當者，亦得為第三審訴訟代理人。
民事訴訟法第466條之2：
  上訴人無資力委任訴訟代理人者，得依訴訟救助之規定，聲請
  第三審法院為之選任律師為其訴訟代理人。
                                                 K
【附表(一)】
┌──┬──────┬────────┬───────────┐
│編號│   日  期   │ 金額（新台幣） │      備   註         │
├──┼──────┼────────┼───────────┤
│ １ │79年11月15日│  20萬          │                      │
├──┼──────┼────────┼───────────┤
│ ２ │79年12月13日│  10萬          │                      │
├──┼──────┼────────┼───────────┤
│ ３ │80年1月     │  100萬元       │                      │
├──┼──────┼────────┼───────────┤
│ ４ │80年2月     │  20萬元        │                      │
├──┼──────┼────────┼───────────┤
│ ５ │80年3月     │  100萬元       │幫丁○○還給聶福田    │
├──┼──────┼────────┼───────────┤
│ ６ │80年3月29日 │  420萬元       │向甲○○借款簽發之本票│
├──┼──────┼────────┼───────────┤
│ ７ │80年8月13日 │  220萬元       │幫乙○○還給柳源成    │
├──┼──────┼────────┼───────────┤
│ ８ │80年8月14日 │  1,171,941元   │幫乙○○還給合作金庫  │
└──┴──────┴────────┴───────────┘
【附表(二)】
┌──┬──────┬────────┬───────────────┐
│編號│   日  期   │ 金額（新台幣） │      備    註                │
├──┼──────┼────────┼───────────────┤
│ １ │80年1月     │100萬元         │甲○○投資山峻公司股金        │
├──┼──────┼────────┼───────────────┤
│ ２ │80年3月     │100萬元         │甲○○投資山峻公司股金        │
├──┼──────┼────────┼───────────────┤
│ ３ │80年2月27日 │6,108,620元     │匯入山峻公司董事長甲○○乙存│
│    │    至      │                │  和甲存支票帳戶              │
│    │81年6月15日 │                │  （乙存帳戶：彰化銀行大林分行│
│    │            │                │   0000-00-00000000，         │
│    │            │                │   甲存帳戶：彰化銀行大林分行 │
│    │            │                │   0000-00-00000000）         │
│    │            │                │購買山峻公司堆高機定金及機械│
│    │            │                │  款項。                      │
│    │            │                │支付山峻公司作帳費用1年。   │
│    │            │                │支付山峻公司員工薪資及山峻公│
│    │            │                │  司營業稅。                  │
│    │            │                │支付土地增值稅（乙○○移轉於│
│    │            │                │  山峻公司土地）及代書費用。  │
├──┼──────┼────────┼───────────────┤
│ ４ │80年2月22日 │20萬元          │  電匯旭泰帳號。              │
├──┼──────┼────────┼───────────────┤
│ ５ │80年3月5日  │108,000元       │現金交丁○○。              │
│    │            │                │支付方興棋爐款（山峻公司機械│
│    │            │                │  款項）。                    │
├──┼──────┼────────┼───────────────┤
│ ６ │80年3月5日  │10萬元          │  交乙○○現金。              │
├──┼──────┼────────┼───────────────┤
│ ７ │80年8月14日 │1,171,941元     │  還合作金庫貸款。            │
├──┼──────┼────────┼───────────────┤
│ ８ │80年10月15日│100萬元         │ 還張日利（此部分為柳源成二胎 │
│    │            │                │  貸款）                      │
├──┼──────┼────────┤（甲○○於80年8月13日與張日利 │
│ ９ │80年10月20日│110萬元         │  簽立協議書簽發三紙支票，金額│
├──┼──────┼────────┤  及發票日同右）之支票予張日利│
│１０│81年2月28日 │10萬元          │  。                          │
├──┴──────┴────────┴───────────────┤
│                合計：11,888,561                                    │
└──────────────────────────────────┘


司法院資訊處製作；財團法人民間司法改革基金會備份。
